【裁判字號】    95,判,1169
【裁判日期】    950727
【裁判案由】    贈與稅
【裁判全文】
最  高  行  政  法  院  判  決
                                     95年度判字第01169號
上  訴  人  丁○○○
            甲○○
            戊○○
            丙○○
            乙○○
被 上訴 人  財政部高雄市國稅局
代  表  人  邱政茂
上列當事人間因贈與稅事件，上訴人對於中華民國93年11月10日
高雄高等行政法院93年度訴更字第4號判決，提起上訴，本院判
決如下：
    主  文
上訴駁回。
上訴審訴訟費用由上訴人負擔。
    理  由
一、上訴人等之被繼承人邱煥東於民國83年10月15日死亡，上訴
    人等依限申報遺產稅，經被上訴人就其銀行資金流向，查得
    被繼承人邱煥東於80年7月8日及81年3月9日自其設於高雄市
    第三信用合作社青年分社（下稱高雄三信青年分社）之帳戶
    各提領新台幣（下同）1,000萬元，輾轉以被繼承人邱煥東
    、上訴人甲○○、丙○○、乙○○、戊○○及第三人李慧釗
    、王淑明等人之名義定期存款，且系爭款項之定期存款利息
    於82年12月4日前皆由被繼承人設於高雄三信青年分社及台
    灣區中小企業銀行苓雅分行（下稱中小企銀苓雅分行）之帳
    戶兌領，足證系爭款項為被繼承人所有，嗣該系爭2,000萬
    元於83年9月5日轉存於上訴人乙○○設於聯邦商業銀行高雄
    分行（下稱聯邦銀行高雄分行）之帳戶，被上訴人乃於85年
    2月1日函請上訴人乙○○說明資金來源並提示相關資料憑辦
    ，嗣經上訴人乙○○於85年2月16日具文說明該定期存款係
    其本人與兄弟姊妹合資積存之投資準備金，惟未能提供確切
    證明文件，且經查證結果與實情不符，被上訴人乃依行為時
    遺產及贈與稅法第4條第2項規定，認定應屬被繼承人邱煥東
    對乙○○之贈與，依查得資料核定贈與總額2,000萬元，贈
    與淨額1,955萬元，因贈與人邱煥東已死亡，而以繼承人即
    上訴人等為納稅義務人，發單課徵贈與稅573萬1,250元。上
    訴人等不服，申經復查結果，未獲變更，循序提起一再訴願
    ，亦遭決定駁回，嗣提起行政訴訟，經最高行政法院89年度
    判字第766號判決，將再訴願決定、訴願決定及原處分均撤
    銷。案經被上訴人重為復查決定，仍維持原核定，上訴人猶
    未甘服，再次提起訴願，仍遭決定駁回，遂提起行政訴訟，
    經高雄高等行政法院91年度訴字第330號判決將訴願決定及
    原處分（含復查決定）均撤銷；被上訴人不服，提起上訴，
    由最高行政法院以92年度判字第1840號判決將原判決廢棄，
    發回原審法院更為審理。
二、上訴人等於原審起訴主張：（一）系爭存款2,000萬元，係
    上訴人等合資積存之投資準備金，匯至被繼承人邱煥東帳戶
    ，本金部分以子女名義輪流寄存定期存款，定期存款的利息
    則由邱煥東兌領，作為子女對父親的孝心；然被上訴人卻認
    該資金原屬被繼承人邱煥東所有，其83年9月5日以前以各子
    女名義之轉存行為，視為贈與之撤回，卻對83年9月5日到期
    改以上訴人乙○○名義存入定存部分認定為贈與，其前後認
    定不一。（二）如認系爭存款為被繼承人邱煥東所有，則因
    贈與以財產所有人有贈與之意思，且受贈人有承諾受贈財產
    之行為，始生贈與效力，然被繼承人邱煥東以本案各人名義
    之定期存款，皆為短期之輪流寄存，且利息皆在被繼承人邱
    煥東高雄三信青年分社兌領，可證該資金確為被繼承人邱煥
    東所有，並無以該資金無償給予上訴人乙○○之意思，而純
    為分散所得以節稅，故不發生贈與之效力。若將系爭款項認
    為贈與，則似乎被繼承人邱煥東罔顧配偶丁○○○及其餘子
    女四人，顯與常理有違。（三）若本案以利息由何人兌領來
    決定何人受贈，則系爭2,000萬元稅款項，於82年12月4日以
    前由被繼承人邱煥東兌領，於是日以後則由上訴人丙○○兌
    領，則被繼承人邱煥東83年10月15日死亡，故應以丙○○其
    為受贈人；若以「動產所有權之歸屬，以占有為要件」來決
    定何人受贈，則本案應以上訴人甲○○、戊○○為贈與人，
    上訴人乙○○為受贈人，而被上訴人卻以被繼承人邱煥東為
    贈與人，以上訴人乙○○為受贈人，並以上訴人等為納稅義
    務人，與遺產及贈與稅法第4條規定不合。（四）依臺中高
    等行政法院91年度訴字第579號判決，及維持該判決之本院
    93年度判字第699號判決理由，可知稽徵機關以「資金最後
    流向為認定標準」來核課贈與稅，顯有認定課稅基礎事實與
    證據不符之違誤，爰請求撤銷訴願決定及原處分（復查決定
    ）等語。
三、被上訴人則以：（一）被繼承人邱煥東於82年12月4日以前
    ，其以本案各人名義存入之定期存款利息，皆由被繼承人本
    人之高雄三信青年分社及中小企銀苓雅分行之帳戶兌領，足
    證系爭款項確為被繼承人邱煥東所有，然該款項嗣於被繼承
    人死亡日前之83年9月5日轉存於上訴人乙○○名義之帳戶，
    直至被繼承人邱煥東死亡時，仍以乙○○名義定存，參照最
    高行政法院62年度判字第127號判例之意旨，應認系爭存款
    屬上訴人乙○○所有，被上訴人乃以上訴人等為納稅義務人
    ，依行為時遺產及贈與稅法第3條第1項、第4條第1項及第2
    項規定發單課徵贈與稅，於法尚無不合。（二）系爭存款來
    源原屬被繼承人邱煥東所有，其於83年9月5日前之依序轉存
    行為，可視為贈與之撤回，是被上訴人僅就被繼承人贈與上
    訴人乙○○部分核課贈與稅，而未就其餘轉存行為核課，於
    法洵屬有據等語置辯。
四、原審斟酌全辯論意旨及調查證據之結果，以：（一）依行為
    時遺產及贈與稅法第15條第1款規定，被繼承人死亡前三年
    內為贈與，於贈與時即負有繳納贈與稅之義務。而被繼承人
    死亡時，稅捐稽徵機關縱尚未對其核發課稅處分，亦不影響
    該稅捐債務之效力。另參以財政部81年6月30日台財稅第811
    669393號函釋，若被繼承人死亡前三年內之贈與應併課之遺
    產稅，如至繼承發生日尚未發單課徵時，稅捐稽徵機關應以
    繼承人為納稅義務人開徵贈與稅，該函釋依最高行政法院92
    年9月18日92年度9月份庭長法官聯席會議，與前開遺產及贈
    與稅法並無牴觸，自得予以援用。（二）本件爭執者在於系
    爭存款究屬何人所有？其移轉性質究否屬於贈與？查銀行法
    第6條、第7條及第8條規定，所謂定期存款，係指有一定時
    期之限制，而由存款人憑存款單或依約定方式提取之存款，
    是系爭無記名定期存款單係屬由銀行另出具表彰其權利之有
    價證券，屬銀行法第8條規定之約定提取存款方式，可自由
    轉讓之，故財產所有人將其財產片面移轉予他人，並經他人
    受領（或提領）者，稅捐稽徵機關即可認定其將財產無償移
    轉予他人而課徵贈與稅，如該財產所有人主張其財產之移轉
    並非無償之事實者，自應負舉證責任（最高行政法院89年度
    判字第1988號、89年度判字第431號判決參照）。（三）依
    社會通常經驗，第三人以本人名義開立帳戶或存定期存款，
    需得本人同意並取得身分證明文件始得為之，則上訴人乙○
    ○收受被繼承人邱煥東系爭存款，既無對價，復將該款項存
    入自己帳戶，足見系爭存款全然由被上訴人乙○○占有支配
    ，被上訴人依行為時遺產及贈與稅法第4條第2項規定，認定
    應屬被繼承人邱煥東對上訴人乙○○之贈與，於法並無不合
    。（四）被繼承人於本案之轉存行為，形式上雖符合贈與要
    件，惟依實質課稅原則論理觀之，遺產稅及贈與稅之課徵，
    兼具平衡社會財富與維護公平正義之功能，故應兼顧是否取
    得實質贈與利益，而非僅有贈與之形式，即應予課徵贈與稅
    。故被繼承人邱煥東以本案各人名義存定期存款之行為，應
    視為具有資金移轉分配及贈與雙重性質之行為，亦即被繼承
    人於生前固可控制資金之運用，而於死亡時即將該筆資金贈
    與子女，是於被繼承人死亡時，以該定期存款單之所有人為
    受贈人，並無不合。（五）又我國採總遺產稅制，遺產稅之
    課徵乃就個人一生累積之財富，作一次總決算，實有輔助所
    得稅基之不足，兼具平衡社會財富與維護公平正義之功能；
    而贈與稅具有防止被繼承人生前將名下之財產先行移轉，用
    以規避遺產稅之課徵，具有輔助稅之性質，然其本身仍具有
    適用之獨立性，應依行為時之構成要件而為適用該當之稅目
    ，尚非得以遺產稅之課徵即可取代對贈與稅之課徵，蓋因贈
    與稅之課徵行為發生在先，遺產稅之事實發生在後，二者課
    徵時點不一，實不可予以混談。另為避免對同一財產重複課
    稅，遺產及贈與稅法第11條第2項規定贈與稅得自應納遺產
    稅額內扣抵，故並不生上訴人須負擔贈與稅及遺產稅之雙重
    損害。從而被上訴人定課徵系爭稅額，並無違誤，復查決定
    及訴願決定均予維持，亦無不合等語，為其判斷基礎。
五、上訴理由除重執前詞外，另以：（一）依最高行政法院對本
    案之92年度判字第1840號判決發回意旨，系爭存款之利息由
    何人兌領，尚難謂與被繼承人是否具有贈與之意思無關。故
    原審判決就此部分未置一詞，逕認以上訴人乙○○為受贈人
    ，顯有判決不備理由之違法。且將被繼承人將系爭存款改存
    於上訴人乙○○之前，認定為被繼承人所有，而改存後則認
    為係贈與，其法律關係割裂適用，有違司法院釋字第385號
    解釋意旨。（二）系爭存款係被繼承人借用子女名義連續購
    買短期定期存單，乃出於個人資金安全之顧慮，有財不露白
    之考量，故此個人資金理財行為，實與贈與行為無涉。若認
    被繼承人確有贈與子女之意思，顯與投資之常理有違，是以
    系爭存款於83年9月5日到期，改以上訴人乙○○個人名義寄
    存，除借名名義人更動外，其餘情事並未變更，仍係原投資
    理財活動之繼續，不能認有單獨贈與上訴人乙○○之意思。
    （三）又被繼承人與上訴人乙○○就系爭存款是否成立贈與
    之判斷，應繫於雙方有無贈與及受領行為，與被繼承人何時
    死亡並無牽涉，尤不能以最後資金流向作為受贈人之判斷標
    準。原審判決於理由中先謂被繼承人生前可對資金運用加以
    控制，顯認定系爭存款由其所支配，並未移轉，嗣又稱被繼
    承人死亡時，該筆資金即贈與子女等語，未見其說明理由；
    且繼承人死亡後，子女縱可對資金加以支配，亦係基於繼承
    而非贈與關係，故原審判決之理由屬理由前後矛盾而當然違
    法。（四）依本院88年度判字第2057號判決意旨，贈與稅捐
    發生事實，應由稅捐稽徵機關負舉證責任，縱然法律規定或
    其他事實，可推定核稅之基礎事實存在，如納稅義務人能提
    出反證，則依舉證責任轉換之法理，仍應由稅捐稽徵機關負
    舉證責任。又贈與之成立，須以對方允受為前提，故以子女
    名義存款，仍應視有無贈與之事實，並非徒以形式所有人為
    判斷標準，最高行政法院88年度判字第3459號判決及93年度
    判字第1519號判決闡釋甚明，是以「納稅義務人以現金轉存
    其親屬名下，如經查明確屬無償贈與，應依遺產及贈與稅法
    第4條規定核課贈與稅‧‧‧」，亦經財政部84年6月20日台
    財稅第841630947號函釋在案。被上訴人對上訴人所主張系
    爭存款輪流寄存之事實既未能否認，復無法舉證證明被繼承
    人與上訴人乙○○間確有贈與合意之租稅構成要件事實存在
    ，逕以購入定存單時之名義而認定為贈與之法律關係，顯有
    謬誤，並違反舉證責任分配法則，原審判決未見及此，反將
    上訴人乙○○同意被繼承人借用其個人名義轉存之意思，擬
    制為所有權移轉之受領意思，同為上訴人等不利之論斷，亦
    有判決不備理由及不適用法則之違法云云。
六、本院查：按「凡經常居住中華民國境內之中華民國國民，就
    其在中華民國境內或境外之財產為贈與者，應依本法規定，
    課徵贈與稅。」「本法稱贈與，指財產所有人以自己之財產
    無償給予他人，經他人允受而生效力之行為。」「被繼承人
    死亡前三年內贈與下列個人之財產，應於被繼承人死亡時，
    視為被繼承人之遺產，併入其遺產總額，依本法規定徵稅：
    一、被繼承人之配偶。」分別為行為時遺產及贈與稅法第3
    條第1項、第4條第2項及第15條第1款所明定。另按「動產所
    有權之歸屬，原以占有為要件，此項存款既係被繼承人之名
    義存入，其物權為存款人所有，在未提領以前，不能指為他
    人所有，否則權利義務之主體無從確定，物權陷於紊亂，被
    繼承人以自己名義開立存戶，將款存入銀行、郵局及公司，
    其存款自屬被繼承人所有。」本院62年度判字第127號判例
    可資參照。從而財產所有人以自己之財產無償給予他人，經
    他人允受之行為，應依法課徵贈與稅，故財產所有人將其財
    產片面以他人名義辦理存款，並經他人受領（或提領）者，
    稅捐稽徵機關即可作為其將財產無償移轉予他人之認定，如
    該財產所有人主張其財產之移轉並非無償之事實者，自應負
    舉證責任。經查：(一)本件判決業已敘明本件被繼承人邱煥
    東前於80年7月8日及81年3月9日，自高雄三信青年分社各提
    領10,000,000元（合計20,000,000元）後，輾轉以其本人、
    繼承人甲○○、丙○○、乙○○、戊○○及第三人李慧釗、
    王淑明名義辦理定期存款，最後系爭20,000,000元係以上訴
    人乙○○名義存放於其設於聯邦銀行高雄分行定期存款帳戶
    。又依社會通常經驗，第三人以本人名義開立帳戶或存定期
    存款，需得本人同意並取得身分證明文件始得為之，上訴人
    乙○○既授權被繼承人以其名義存定期存款，難謂無受領之
    故意，系爭存款於83年9月5日轉存上訴人乙○○帳戶後，直
    至被繼承人死亡時，仍為乙○○名義定存，而由上訴人乙○
    ○占有支配，是被上訴人認定系爭款項應屬被繼承人邱煥東
    對上訴人乙○○之贈與，並無不合。至被繼承人邱煥東所有
    之系爭20,000,000元，輾轉以被繼承人邱煥東、上訴人甲○
    ○、丙○○、乙○○、戊○○及第三人李慧釗、王淑明等人
    之名義定期存款行為，本含有資金移轉分配及贈與雙重性質
    之行為，惟被繼承人於生前既可控制資金之運用，尚可保有
    該存款，而於死亡後，該存款即無法在其所掌控中，自有將
    該筆資金贈與子女之意思，至為82年12月4日以後之利息由
    何人領取, 並不影響前開認定，是於被繼承人死亡時，以該
    定期存款單之所有人為受贈人，並無不合，上訴人猶認原審
    未依本件本院判決於發回意旨曾指明查明被繼承人於轉存時
    期，該利息由何人領取，有判決不備理由之違法，即無可採
    。而本件被繼承人因輾轉存款及於死亡時存款名義人不同，
    致因其資金運用及財產歸屬性質互異，所產生之法律效果而
    有差異，尚難謂原判決前後認定存款實際所有人有異，而認
    有上訴人所稱違反司法院釋字第385號解釋所稱割裂適用法
    律之情形。(二)又本件原審判決已說明被繼承人所為轉存期
    間固屬資金運用，惟因被繼承人死亡時而發生有贈與效果甚
    詳，已如前述，從而上訴人稱本件純係理財行為，本件原判
    決僅以被繼承人死亡時，作為贈與之依據，即有誤會而無足
    採。(三)另上訴人固援引本院88年度判字第2057號、第3459
    號、93年度判字第1519號判決指摘本件原審判決舉證分配責
    任及認定事實有誤，惟查上開判決與本件案情不同，尚難比
    附援用為有利於上訴人之認定。綜上，原審判決因將原決定
    及原處分均予維持，駁回上訴人之訴，核無違誤。上訴論旨
    ，仍執前詞，指摘原判決違誤，求予廢棄，難認有理由，應
    予駁回。
據上論結，本件上訴為無理由，爰依行政訴訟法第255條第1項、
第98條第3項前段、第104條、民事訴訟法第85條第1項前段，判
決如主文。
中    華    民    國    95    年    7     月    27    日
                  第五庭審判長法  官  鄭  淑  貞
                              法  官  黃  合  文
                              法  官  吳  明  鴻
                              法  官  林  茂  權
                              法  官  鄭  小  康
以  上  正  本  證  明  與  原  本  無  異
中    華    民    國    95    年    7     月    27    日
                              書記官  郭  育  玎


司法院資訊處製作；財團法人民間司法改革基金會備份。
